---
title: "Álgebra Matricial"
subtitle: "Fundamentos para Regresión Lineal Múltiple"
---

```{r}
#| label: setup
#| include: false

library(kableExtra)
library(Matrix)

# helper para imprimir matrices con título
kmat <- function(m, digits = 3, ...) {
  kable(round(m, digits), align = "c", ...) |>
    kable_styling(bootstrap_options = c("bordered", "condensed"),
                  full_width = FALSE, position = "left")
}
```

---

# Notación y Definiciones Básicas
 
## Escalares, Vectores y Matrices

| Objeto | Notación | Dimensión |
|--------|----------|-----------|
| Escalar | $a \in \mathbb{R}$ | $1 \times 1$ |
| Vector columna | $\mathbf{a} \in \mathbb{R}^n$ | $n \times 1$ |
| Vector fila | $\mathbf{a}^\top \in \mathbb{R}^{1 \times n}$ | $1 \times n$ |
| Matriz | $A \in \mathbb{R}^{m \times n}$ | $m \times n$ |

Una **matriz** $A$ de dimensión $m \times n$ se escribe:

$$A = \begin{pmatrix}
a_{11} & a_{12} & \cdots & a_{1n} \\
a_{21} & a_{22} & \cdots & a_{2n} \\
\vdots & \vdots & \ddots & \vdots \\
a_{m1} & a_{m2} & \cdots & a_{mn}
\end{pmatrix} = [a_{ij}]_{m \times n}$$

donde $a_{ij}$ denota el elemento de la fila $i$ y columna $j$.

## Tipos Especiales de Matrices

| Nombre | Condición | Notación |
|--------|-----------|----------|
| Cuadrada | $m = n$ | $A_{n \times n}$ |
| Rectangular | $m \neq n$ | $A_{m \times n}$ |
| Diagonal | $a_{ij} = 0$ si $i \neq j$ | $\text{diag}(d_1,\ldots,d_n)$ |
| Identidad | Diagonal con $d_i = 1$ | $I_n$ |
| Nula | $a_{ij} = 0$ para todo $i,j$ | $0_{m\times n}$ |
| Simétrica | $A = A^\top$ | $a_{ij} = a_{ji}$ |
| Triangular superior | $a_{ij} = 0$ si $i > j$ | $U$ |
| Triangular inferior | $a_{ij} = 0$ si $i < j$ | $L$ |
| Idempotente | $A^2 = A$ | $A \cdot A = A$ |
| Ortogonal | $A^\top A = A A^\top = I$ | $A^{-1} = A^\top$ |

**Matriz de unos** y **vector de unos**:

$$\mathbf{1}_n = \begin{pmatrix}1\\\vdots\\1\end{pmatrix}_{n\times 1}, \qquad
J_n = \mathbf{1}_n\mathbf{1}_n^\top = \begin{pmatrix}1&\cdots&1\\\vdots&\ddots&\vdots\\1&\cdots&1\end{pmatrix}_{n\times n}$$

---

# Operaciones Fundamentales

## Suma y Resta

Solo definidas entre matrices de **igual dimensión**:

$$C = A \pm B \quad \Leftrightarrow \quad c_{ij} = a_{ij} \pm b_{ij}$$

### Propiedades de la Suma

| # | Propiedad | Enunciado |
|---|-----------|-----------|
| S1 | Conmutatividad | $A + B = B + A$ |
| S2 | Asociatividad | $(A + B) + C = A + (B + C)$ |
| S3 | Elemento neutro | $A + 0 = A$ |
| S4 | Elemento inverso | $A + (-A) = 0$ |
| S5 | Compatibilidad escalar | $\alpha(A + B) = \alpha A + \alpha B$ |

## Multiplicación Escalar

$$\alpha A = [\alpha\, a_{ij}]_{m\times n}$$

## Producto Matricial

El producto $C = AB$ requiere que las dimensiones sean **compatibles**:

$$A_{m\times k} \cdot B_{k\times n} = C_{m\times n}$$

$$c_{ij} = \sum_{\ell=1}^k a_{i\ell}\, b_{\ell j} = \mathbf{a}_{i\cdot}^\top \mathbf{b}_{\cdot j}$$

(fila $i$ de $A$ multiplicada escalarmente por columna $j$ de $B$).

### Propiedades del Producto

| # | Propiedad | Enunciado |
|---|-----------|-----------|
| M1 | No conmutativo (en general) | $AB \neq BA$ |
| M2 | Asociatividad | $(AB)C = A(BC)$ |
| M3 | Distributividad izquierda | $A(B+C) = AB + AC$ |
| M4 | Distributividad derecha | $(A+B)C = AC + BC$ |
| M5 | Identidad | $AI = IA = A$ |
| M6 | Escalar | $(\alpha A)B = A(\alpha B) = \alpha(AB)$ |
| M7 | Potencia | $A^k = A \cdot A \cdots A$ ($k$ veces, $A$ cuadrada) |
| M8 | Anulación (sin cancelación) | $AB = 0 \not\Rightarrow A=0 \text{ o } B=0$ |

::: {.callout-warning}
## La multiplicación matricial no es conmutativa
$AB \neq BA$ en general, incluso cuando ambos productos están definidos.
**Ejemplo:** si $A$ es $2\times 3$ y $B$ es $3\times 2$, entonces $AB$ es $2\times 2$ y $BA$ es $3\times 3$.
:::

## Producto Interno y Externo de Vectores

**Producto interno** (escalar) — $\mathbf{a}, \mathbf{b} \in \mathbb{R}^n$:

$$\langle \mathbf{a}, \mathbf{b} \rangle = \mathbf{a}^\top \mathbf{b} = \sum_{i=1}^n a_i b_i \in \mathbb{R}$$

**Producto externo** (matriz de rango 1):

$$\mathbf{a}\mathbf{b}^\top = \begin{pmatrix}a_1 b_1 & \cdots & a_1 b_n \\ \vdots & \ddots & \vdots \\ a_n b_1 & \cdots & a_n b_n\end{pmatrix} \in \mathbb{R}^{n\times n}$$

**Forma cuadrática** — central en OLS y en la función de verosimilitud:

$$\mathbf{x}^\top A \mathbf{x} = \sum_{i=1}^n \sum_{j=1}^n a_{ij}\, x_i x_j \in \mathbb{R}, \qquad A_{n\times n},\; \mathbf{x} \in \mathbb{R}^n$$

```{r}
#| label: demo-producto
A <- matrix(c(1,2,3,4,5,6), nrow = 2)   # 2x3
B <- matrix(c(7,8,9,10,11,12), nrow = 3) # 3x2
cat("A (2x3):\n"); print(A)
cat("\nB (3x2):\n"); print(B)
cat("\nAB (2x2):\n"); print(A %*% B)
cat("\nBA (3x3):\n"); print(B %*% A)
```

---

# Transpuesta

## Definición

$$(A^\top)_{ij} = a_{ji}$$

Transponer intercambia filas por columnas: si $A$ es $m \times n$, entonces $A^\top$ es $n \times m$.

## Propiedades de la Transpuesta

| # | Propiedad | Enunciado |
|---|-----------|-----------|
| T1 | Involución | $(A^\top)^\top = A$ |
| T2 | Linealidad | $(\alpha A + \beta B)^\top = \alpha A^\top + \beta B^\top$ |
| T3 | Producto (inversión de orden) | $(AB)^\top = B^\top A^\top$ |
| T4 | Producto múltiple | $(A_1 A_2 \cdots A_k)^\top = A_k^\top \cdots A_2^\top A_1^\top$ |
| T5 | Producto interno | $\mathbf{a}^\top \mathbf{b} = \mathbf{b}^\top \mathbf{a}$ |
| T6 | Forma cuadrática | $\mathbf{x}^\top A \mathbf{x} = \mathbf{x}^\top A^\top \mathbf{x}$ si $A$ simétrica |
| T7 | Simetría de $A^\top A$ | $A^\top A$ siempre es cuadrada y simétrica |

::: {.callout-note}
## Importancia de T7 en regresión
En el modelo $Y = X\beta + \varepsilon$, la matriz $X^\top X$ es siempre **cuadrada** ($k \times k$)
y **simétrica**, independientemente de la forma de $X$ ($n \times k$).
Esto es esencial para la existencia del estimador OLS.
:::

---

# Traza

## Definición

La **traza** de una matriz cuadrada es la suma de sus elementos diagonales:

$$\text{tr}(A) = \sum_{i=1}^n a_{ii}$$

## Propiedades de la Traza

| # | Propiedad | Enunciado |
|---|-----------|-----------|
| Tr1 | Linealidad | $\text{tr}(\alpha A + \beta B) = \alpha\,\text{tr}(A) + \beta\,\text{tr}(B)$ |
| Tr2 | Transpuesta | $\text{tr}(A) = \text{tr}(A^\top)$ |
| Tr3 | Ciclicidad | $\text{tr}(AB) = \text{tr}(BA)$ |
| Tr4 | Ciclicidad múltiple | $\text{tr}(ABC) = \text{tr}(BCA) = \text{tr}(CAB)$ |
| Tr5 | Forma cuadrática | $\mathbf{a}^\top A \mathbf{a} = \text{tr}(A\,\mathbf{a}\mathbf{a}^\top)$ |
| Tr6 | Producto interno | $\text{tr}(A^\top B) = \sum_{i,j} a_{ij}b_{ij}$ (producto de Frobenius) |
| Tr7 | Suma de autovalores | $\text{tr}(A) = \sum_{i=1}^n \lambda_i$ |

---

# Determinante

## Definición

Para $A$ cuadrada de orden $n$:

$$\det(A) = |A| = \sum_{\sigma \in S_n} \text{sgn}(\sigma)\prod_{i=1}^n a_{i,\sigma(i)}$$

**Casos simples:**

$$\det\begin{pmatrix}a\end{pmatrix} = a$$

$$\det\begin{pmatrix}a&b\\c&d\end{pmatrix} = ad - bc$$

$$\det(A_{3\times 3}) = a_{11}(a_{22}a_{33}-a_{23}a_{32}) - a_{12}(a_{21}a_{33}-a_{23}a_{31}) + a_{13}(a_{21}a_{32}-a_{22}a_{31})$$

## Propiedades del Determinante

| # | Propiedad | Enunciado |
|---|-----------|-----------|
| D1 | Producto | $\det(AB) = \det(A)\det(B)$ |
| D2 | Transpuesta | $\det(A^\top) = \det(A)$ |
| D3 | Escalar | $\det(\alpha A) = \alpha^n \det(A)$ |
| D4 | Inversa | $\det(A^{-1}) = 1/\det(A)$ |
| D5 | Triangular / diagonal | $\det = \prod_i a_{ii}$ |
| D6 | Autovalores | $\det(A) = \prod_{i=1}^n \lambda_i$ |
| D7 | Singularidad | $A$ invertible $\iff \det(A) \neq 0$ |
| D8 | Fila/columna nula | Si alguna fila o columna es nula, $\det = 0$ |

---

# Rango e Inversa

## Rango

El **rango** de $A_{m\times n}$, $\text{rk}(A)$, es la dimensión del espacio columna
(equivalentemente, del espacio fila):

$$\text{rk}(A) \leq \min(m, n)$$

- **Rango completo por columnas:** $\text{rk}(A) = n$ (columnas linealmente independientes)
- **Rango completo por filas:** $\text{rk}(A) = m$

| Propiedad | Enunciado |
|-----------|-----------|
| $\text{rk}(A) = \text{rk}(A^\top)$ | Rango fila = rango columna |
| $\text{rk}(AB) \leq \min(\text{rk}(A), \text{rk}(B))$ | El rango no aumenta con el producto |
| $\text{rk}(A^\top A) = \text{rk}(A)$ | Clave para OLS |
| $A$ invertible $\iff \text{rk}(A) = n$ | Para matrices cuadradas |

::: {.callout-important}
## Condición de rango en OLS
El estimador OLS $\hat\beta = (X^\top X)^{-1} X^\top Y$ existe y es único
**si y solo si** $\text{rk}(X) = k$ (rango completo por columnas).
Si hay multicolinealidad perfecta, $X^\top X$ es singular y OLS no tiene solución única.
:::

## Inversa

$A^{-1}$ existe (y $A$ se llama **invertible** o **no singular**) si y solo si:

$$A A^{-1} = A^{-1} A = I_n$$

Condición necesaria y suficiente: $\det(A) \neq 0$.

**Fórmula para $2\times 2$:**

$$\begin{pmatrix}a&b\\c&d\end{pmatrix}^{-1} = \frac{1}{ad-bc}\begin{pmatrix}d&-b\\-c&a\end{pmatrix}$$

**Fórmula general** mediante la matriz adjunta:

$$A^{-1} = \frac{1}{\det(A)}\,\text{adj}(A), \qquad \text{adj}(A)_{ij} = (-1)^{i+j}M_{ji}$$

donde $M_{ji}$ es el menor $(j,i)$ (determinante de la submatriz al eliminar fila $j$ y columna $i$).

## Propiedades de la Inversa

| # | Propiedad | Enunciado |
|---|-----------|-----------|
| I1 | Unicidad | Si existe, $A^{-1}$ es única |
| I2 | Involución | $(A^{-1})^{-1} = A$ |
| I3 | Transpuesta | $(A^\top)^{-1} = (A^{-1})^\top$ |
| I4 | Producto (inversión de orden) | $(AB)^{-1} = B^{-1}A^{-1}$ |
| I5 | Producto múltiple | $(A_1\cdots A_k)^{-1} = A_k^{-1}\cdots A_1^{-1}$ |
| I6 | Escalar | $(\alpha A)^{-1} = \frac{1}{\alpha}A^{-1}$ |
| I7 | Diagonal | $\text{diag}(d_1,\ldots,d_n)^{-1} = \text{diag}(1/d_1,\ldots,1/d_n)$ |
| I8 | Determinante | $\det(A^{-1}) = 1/\det(A)$ |

```{r}
#| label: demo-inversa
A <- matrix(c(4, 7, 2, 6), nrow = 2)
cat("A:\n");        print(A)
cat("\ndet(A):", det(A), "\n")
cat("\nA^{-1}:\n"); print(solve(A))
cat("\nA %*% A^{-1} (deberia ser I):\n")
print(round(A %*% solve(A), 10))
```

## Inversa Generalizada (Moore–Penrose)

Cuando $A$ no es cuadrada o es singular, se usa la **pseudoinversa** $A^+$:

$$A^+ = (A^\top A)^{-1} A^\top \quad \text{(si } \text{rk}(A) = n \leq m\text{)}$$

Esta es exactamente la expresión que aparece en la solución OLS:
$\hat\beta = A^+ Y = (X^\top X)^{-1} X^\top Y$.

---

# Matrices Definidas Positivas y Semidefinidas

## Definiciones

Sea $A$ una matriz **cuadrada y simétrica** ($A = A^\top$):

| Tipo | Condición | Notación |
|------|-----------|----------|
| Definida positiva (DP) | $\mathbf{x}^\top A \mathbf{x} > 0$ para todo $\mathbf{x} \neq \mathbf{0}$ | $A \succ 0$ |
| Semidefinida positiva (SDP) | $\mathbf{x}^\top A \mathbf{x} \geq 0$ para todo $\mathbf{x}$ | $A \succeq 0$ |
| Definida negativa (DN) | $\mathbf{x}^\top A \mathbf{x} < 0$ para todo $\mathbf{x} \neq \mathbf{0}$ | $A \prec 0$ |
| Indefinida | Toma valores positivos y negativos | — |

## Criterios Equivalentes para DP

Para $A$ simétrica, las siguientes condiciones son equivalentes:

| Criterio | Enunciado |
|----------|-----------|
| Forma cuadrática | $\mathbf{x}^\top A \mathbf{x} > 0,\;\forall \mathbf{x} \neq \mathbf{0}$ |
| Autovalores | Todos los autovalores $\lambda_i > 0$ |
| Menores principales | Todos los menores principales $> 0$ (criterio de Sylvester) |
| Factorización Cholesky | Existe $L$ triangular inferior con $A = LL^\top$ |
| Inversa | $A \succ 0 \Rightarrow A^{-1} \succ 0$ |

**Criterio de Sylvester** — verificar los $n$ menores principales $\Delta_k$:

$$\Delta_1 = a_{11} > 0, \quad
\Delta_2 = \det\begin{pmatrix}a_{11}&a_{12}\\a_{21}&a_{22}\end{pmatrix} > 0, \quad \ldots, \quad \Delta_n = \det(A) > 0$$

## Propiedades de las Matrices DP/SDP

| Propiedad | Enunciado |
|-----------|-----------|
| $A \succ 0 \Rightarrow A$ invertible | $\det(A) > 0$ |
| $A \succ 0 \Rightarrow A^{-1} \succ 0$ | La inversa también es DP |
| $A \succeq 0,\; B \succeq 0 \Rightarrow A+B \succeq 0$ | La suma de SDP es SDP |
| $A \succ 0,\; B \succ 0 \Rightarrow A+B \succ 0$ | La suma de DP es DP |
| $B^\top A B \succeq 0$ para cualquier $B$ | Siempre SDP |
| $B^\top A B \succ 0$ si $A \succ 0$ y $B$ rango completo | DP bajo rango completo |
| $X^\top X \succeq 0$ siempre | Clave en OLS |
| $X^\top X \succ 0 \iff \text{rk}(X)=k$ | OLS identificado |

::: {.callout-note}
## Definiteness en OLS
La matriz de varianzas-covarianzas de los estimadores OLS es:

$$\text{Var}(\hat\beta) = \sigma^2(X^\top X)^{-1}$$

Para que esta expresión sea válida como matriz de varianzas (SDP), se requiere
que $X^\top X \succ 0$, lo que equivale a que $X$ tenga rango completo por columnas
(ausencia de multicolinealidad perfecta).
:::

```{r}
#| label: demo-definida-positiva

# Construccion de una matriz DP garantizada: A = B'B con B de rango completo
B <- matrix(c(2,1,0,
              1,3,1,
              0,1,2), nrow = 3, byrow = TRUE)
A_dp <- t(B) %*% B
cat("A = B'B con B de rango completo (garantiza DP):\n")
print(A_dp)
cat("\nAutovalores:", round(eigen(A_dp)$values, 4), "\n")
cat("Todos > 0?", all(eigen(A_dp)$values > 1e-10), "\n")

# Cholesky
cat("\nFactorizacion Cholesky A = L L':\n")
L_chol <- chol(A_dp)   # R devuelve la triangular superior U tal que U'U = A
print(round(L_chol, 4))
cat("Verificacion U'U == A:\n")
print(round(t(L_chol) %*% L_chol - A_dp, 10))
```

---

# Autovalores y Autovectores

## Definición

Para $A_{n\times n}$ cuadrada, el escalar $\lambda$ y el vector no nulo $\mathbf{v}$ satisfacen:

$$A\mathbf{v} = \lambda\mathbf{v}, \qquad \mathbf{v} \neq \mathbf{0}$$

$\lambda$ se llama **autovalor** y $\mathbf{v}$ **autovector** asociado.

**Ecuación característica:**

$$\det(A - \lambda I) = 0$$

Esto genera un polinomio de grado $n$ en $\lambda$ con exactamente $n$ raíces
(complejas, contadas con multiplicidad).

## Propiedades

| Propiedad | Enunciado |
|-----------|-----------|
| Traza | $\text{tr}(A) = \sum_i \lambda_i$ |
| Determinante | $\det(A) = \prod_i \lambda_i$ |
| Potencia | Autovalores de $A^k$ son $\lambda_i^k$ |
| Inversa | Autovalores de $A^{-1}$ son $1/\lambda_i$ |
| Simétrica | Todos los $\lambda_i \in \mathbb{R}$ |
| Simétrica DP | Todos los $\lambda_i > 0$ |
| Ortogonalidad | Autovectores de $A$ simétrica son ortogonales |

## Descomposición Espectral

Para $A$ **simétrica**, existe la descomposición:

$$A = Q \Lambda Q^\top$$

donde $Q = [\mathbf{q}_1 \mid \cdots \mid \mathbf{q}_n]$ es **ortogonal** ($Q^\top Q = I$)
y $\Lambda = \text{diag}(\lambda_1,\ldots,\lambda_n)$.

Esta descomposición es central en **Análisis de Componentes Principales (PCA)**
y en el análisis de la geometría de la regresión.

```{r}
#| label: demo-autovalores
A_sym <- matrix(c(4,2,2,3), nrow = 2)
ev    <- eigen(A_sym)
cat("Autovalores:", round(ev$values, 4), "\n")
cat("\nAutovectores (columnas):\n"); print(round(ev$vectors, 4))
# Verificar: A v = lambda v
cat("\nA v1:", round(A_sym %*% ev$vectors[,1], 4), "\n")
cat("lambda1 * v1:", round(ev$values[1] * ev$vectors[,1], 4), "\n")
```

---

# Derivadas Matriciales

Esta sección recoge las reglas de diferenciación vectorial/matricial más usadas
en la derivación de estimadores OLS, máxima verosimilitud y regularización.

## Convención de Denominador

Adoptamos la convención **denominador** (numerator layout en inglés):
el gradiente de un escalar $f$ respecto a $\mathbf{x} \in \mathbb{R}^n$
es un **vector columna**:

$$\frac{\partial f}{\partial \mathbf{x}} = \nabla_{\mathbf{x}} f =
\begin{pmatrix}
\partial f/\partial x_1 \\ \vdots \\ \partial f/\partial x_n
\end{pmatrix} \in \mathbb{R}^n$$

## Derivadas de Formas Lineales y Cuadráticas

Sean $\mathbf{a}, \mathbf{x} \in \mathbb{R}^n$ y $A \in \mathbb{R}^{n\times n}$:

| Expresión | Derivada respecto a $\mathbf{x}$ | Condición |
|-----------|----------------------------------|-----------|
| $\mathbf{a}^\top \mathbf{x}$ | $\mathbf{a}$ | — |
| $\mathbf{x}^\top \mathbf{a}$ | $\mathbf{a}$ | — |
| $\mathbf{x}^\top \mathbf{x}$ | $2\mathbf{x}$ | — |
| $\mathbf{x}^\top A \mathbf{x}$ | $(A + A^\top)\mathbf{x}$ | general |
| $\mathbf{x}^\top A \mathbf{x}$ | $2A\mathbf{x}$ | $A$ simétrica |
| $(\mathbf{y} - A\mathbf{x})^\top(\mathbf{y} - A\mathbf{x})$ | $-2A^\top(\mathbf{y} - A\mathbf{x})$ | — |

::: {.callout-important}
## La regla más importante para OLS
La función objetivo de OLS es:

$$\text{SCR}(\boldsymbol\beta) = (\mathbf{Y} - X\boldsymbol\beta)^\top(\mathbf{Y} - X\boldsymbol\beta)$$

Aplicando la última regla de la tabla con $\mathbf{y} = \mathbf{Y}$ y $A = X$:

$$\frac{\partial\,\text{SCR}}{\partial\boldsymbol\beta} = -2X^\top(\mathbf{Y} - X\boldsymbol\beta)$$

Igualando a $\mathbf{0}$:

$$X^\top(\mathbf{Y} - X\hat{\boldsymbol\beta}) = \mathbf{0}
\;\;\Longrightarrow\;\;
X^\top X\,\hat{\boldsymbol\beta} = X^\top \mathbf{Y}
\;\;\Longrightarrow\;\;
\hat{\boldsymbol\beta} = (X^\top X)^{-1} X^\top \mathbf{Y}$$

Estas son las **ecuaciones normales** de OLS.
:::

## Derivadas de Trazas y Determinantes

Sean $A, X \in \mathbb{R}^{n\times n}$:

| Expresión | Derivada respecto a $X$ |
|-----------|------------------------|
| $\text{tr}(AX)$ | $A^\top$ |
| $\text{tr}(X^\top A)$ | $A$ |
| $\text{tr}(AXB)$ | $A^\top B^\top$ |
| $\text{tr}(X^\top AX)$ | $(A + A^\top)X$ |
| $\text{tr}(X^\top AX)$ | $2AX$ si $A$ simétrica |
| $\log\det(X)$ | $(X^{-1})^\top = (X^\top)^{-1}$ |
| $\log\det(X)$ | $X^{-1}$ si $X$ simétrica |

Estas aparecen en la derivación del EMV para el modelo Normal multivariante.

## Segunda Derivada: Hessiano

El **Hessiano** de $f: \mathbb{R}^n \to \mathbb{R}$ es:

$$H = \frac{\partial^2 f}{\partial \mathbf{x}\,\partial \mathbf{x}^\top} =
\begin{pmatrix}
\frac{\partial^2 f}{\partial x_1^2} & \cdots & \frac{\partial^2 f}{\partial x_1 \partial x_n} \\
\vdots & \ddots & \vdots \\
\frac{\partial^2 f}{\partial x_n \partial x_1} & \cdots & \frac{\partial^2 f}{\partial x_n^2}
\end{pmatrix} \in \mathbb{R}^{n\times n}$$

El Hessiano es **simétrico** si $f$ tiene derivadas continuas de segundo orden.

| Expresión $f(\mathbf{x})$ | Gradiente | Hessiano |
|---------------------------|-----------|---------|
| $\mathbf{a}^\top\mathbf{x}$ | $\mathbf{a}$ | $0$ |
| $\mathbf{x}^\top A\mathbf{x}$, $A$ simétrica | $2A\mathbf{x}$ | $2A$ |
| $\text{SCR}(\boldsymbol\beta)$ | $-2X^\top(\mathbf{Y}-X\boldsymbol\beta)$ | $2X^\top X$ |

Para la SCR, el Hessiano es $2X^\top X$. Como $X^\top X \succeq 0$, la función
SCR es **convexa** — el punto donde el gradiente se anula es un **mínimo global**.

---

# El Modelo de Regresión Lineal Múltiple en Notación Matricial

## Formulación

$$\mathbf{Y} = X\boldsymbol\beta + \boldsymbol\varepsilon$$

donde:

$$\mathbf{Y} = \begin{pmatrix}Y_1\\\vdots\\Y_n\end{pmatrix}_{n\times 1}, \quad
X = \begin{pmatrix}1 & X_{11} & \cdots & X_{1,k-1}\\
\vdots & \vdots & \ddots & \vdots\\
1 & X_{n1} & \cdots & X_{n,k-1}\end{pmatrix}_{n\times k}, \quad
\boldsymbol\beta = \begin{pmatrix}\beta_0\\\beta_1\\\vdots\\\beta_{k-1}\end{pmatrix}_{k\times 1}, \quad
\boldsymbol\varepsilon = \begin{pmatrix}\varepsilon_1\\\vdots\\\varepsilon_n\end{pmatrix}_{n\times 1}$$

Los supuestos en forma matricial:

| Supuesto | Notación matricial |
|----------|--------------------|
| Exogeneidad | $E[\boldsymbol\varepsilon \mid X] = \mathbf{0}$ |
| Esfericalidad | $\text{Var}(\boldsymbol\varepsilon \mid X) = \sigma^2 I_n$ |
| Normalidad | $\boldsymbol\varepsilon \mid X \sim \mathcal{N}(\mathbf{0},\, \sigma^2 I_n)$ |
| Rango completo | $\text{rk}(X) = k$ |

## Estimador OLS y Propiedades

**Derivación:** minimizar $\text{SCR} = \boldsymbol\varepsilon^\top\boldsymbol\varepsilon = (\mathbf{Y}-X\boldsymbol\beta)^\top(\mathbf{Y}-X\boldsymbol\beta)$

$$\frac{\partial\,\text{SCR}}{\partial\boldsymbol\beta} = -2X^\top(\mathbf{Y} - X\boldsymbol\beta) = \mathbf{0}
\quad\Rightarrow\quad \hat{\boldsymbol\beta} = (X^\top X)^{-1} X^\top \mathbf{Y}$$

**Propiedades:**

$$E[\hat{\boldsymbol\beta} \mid X] = \boldsymbol\beta \qquad \text{(insesgado)}$$

$$\text{Var}(\hat{\boldsymbol\beta} \mid X) = \sigma^2(X^\top X)^{-1} \qquad \text{(matriz } k\times k \text{, SDP)}$$

$$\hat{\boldsymbol\beta} \mid X \sim \mathcal{N}\!\left(\boldsymbol\beta,\; \sigma^2(X^\top X)^{-1}\right) \quad \text{(bajo normalidad)}$$

## Matrices de Proyección

**Matriz sombrero** (hat matrix):

$$H = X(X^\top X)^{-1}X^\top \in \mathbb{R}^{n\times n}$$

$$\hat{\mathbf{Y}} = H\mathbf{Y}, \qquad \hat{\boldsymbol\varepsilon} = (I - H)\mathbf{Y} = M\mathbf{Y}$$

donde $M = I_n - H$ es la **matriz aniquiladora**.

### Propiedades de $H$ y $M$

| Propiedad | $H$ | $M = I - H$ |
|-----------|-----|-------------|
| Simetría | $H^\top = H$ | $M^\top = M$ |
| Idempotencia | $H^2 = H$ | $M^2 = M$ |
| Ortogonalidad | $HM = MH = 0$ | |
| Traza | $\text{tr}(H) = k$ | $\text{tr}(M) = n-k$ |
| Autovalores | Solo $0$ y $1$ | Solo $0$ y $1$ |
| Rango | $\text{rk}(H) = k$ | $\text{rk}(M) = n-k$ |
| Residuos | $H\hat{\boldsymbol\varepsilon} = \mathbf{0}$ | $M\mathbf{Y} = \hat{\boldsymbol\varepsilon}$ |

::: {.callout-note}
## Interpretación geométrica
$H$ proyecta $\mathbf{Y}$ sobre el **espacio columna** de $X$ (los valores ajustados $\hat{\mathbf{Y}}$).
$M$ proyecta $\mathbf{Y}$ sobre el **complemento ortogonal** de ese espacio (los residuos $\hat{\boldsymbol\varepsilon}$).
La descomposición $\mathbf{Y} = H\mathbf{Y} + M\mathbf{Y} = \hat{\mathbf{Y}} + \hat{\boldsymbol\varepsilon}$
es ortogonal: $\hat{\mathbf{Y}}^\top\hat{\boldsymbol\varepsilon} = 0$.
:::

## Estimación de $\sigma^2$ y Descomposición SCT

$$\hat\sigma^2 = \frac{\hat{\boldsymbol\varepsilon}^\top\hat{\boldsymbol\varepsilon}}{n-k}
= \frac{\mathbf{Y}^\top M\mathbf{Y}}{n-k}, \qquad
\frac{(n-k)\hat\sigma^2}{\sigma^2} \sim \chi^2_{n-k}$$

**Descomposición de la varianza total** (en notación matricial):

$$\mathbf{Y}^\top M_0 \mathbf{Y} = \boldsymbol\beta^\top X^\top M_0 X\boldsymbol\beta + \hat{\boldsymbol\varepsilon}^\top\hat{\boldsymbol\varepsilon}$$

donde $M_0 = I - \frac{1}{n}J$ es la matriz que centra los datos.

$$\underbrace{\text{SCT}}_{n-1\text{ g.l.}} = \underbrace{\text{SCR}_{\text{reg}}}_{k-1\text{ g.l.}} + \underbrace{\text{SCR}_{\text{res}}}_{n-k\text{ g.l.}}$$

```{r}
#| label: demo-ols-matricial

set.seed(99)
n <- 50; k <- 3
X_raw <- matrix(rnorm(n * (k-1)), nrow = n)
X     <- cbind(1, X_raw)          # agrega columna de unos (intercepto)
beta  <- c(2, 1.5, -0.8)
Y     <- X %*% beta + rnorm(n, 0, 2)

# Estimador OLS manual
XtX_inv <- solve(t(X) %*% X)
beta_hat <- XtX_inv %*% t(X) %*% Y

cat("beta verdadero: ", beta, "\n")
cat("beta_hat (OLS):", round(beta_hat, 4), "\n\n")

# Matriz sombrero y residuos
H       <- X %*% XtX_inv %*% t(X)
Y_hat   <- H %*% Y
e_hat   <- Y - Y_hat
sig2    <- as.numeric(t(e_hat) %*% e_hat / (n - k))
Var_hat <- sig2 * XtX_inv

cat("sigma^2 estimado:", round(sig2, 4), "\n")
cat("Errores estandar beta_hat:", round(sqrt(diag(Var_hat)), 4), "\n\n")

# Verificacion: H es idempotente?
cat("max|H^2 - H|:", max(abs(H %*% H - H)), "  (debe ser ~0)\n")
cat("tr(H) =", round(sum(diag(H)), 6), "  (debe ser k =", k, ")\n")
cat("Y_hat' e_hat =", round(sum(Y_hat * e_hat), 10), "  (debe ser 0)\n")
```

---

# Resumen de Fórmulas Clave

```{r}
#| label: tbl-resumen
#| echo: false

tibble::tribble(
  ~"Tema",          ~"Objeto",                   ~"Propiedad / Fórmula",
  "Transpuesta",    "$(AB)^\\top$",               "$B^\\top A^\\top$",
  "Transpuesta",    "$A^\\top A$",                "Siempre cuadrada y simétrica",
  "Inversa",        "$(AB)^{-1}$",                "$B^{-1}A^{-1}$",
  "Inversa",        "$(A^\\top)^{-1}$",           "$(A^{-1})^\\top$",
  "Determinante",   "$\\det(AB)$",                "$\\det(A)\\det(B)$",
  "Determinante",   "$\\det(A^{-1})$",            "$1/\\det(A)$",
  "Traza",          "$\\text{tr}(AB)$",           "$\\text{tr}(BA)$",
  "Traza",          "$\\text{tr}(A)$",            "$\\sum_i \\lambda_i$",
  "Definiteness",   "$A \\succ 0$",               "Todos $\\lambda_i > 0$",
  "Definiteness",   "$X^\\top X$",                "$\\succeq 0$ siempre; $\\succ 0 \\iff \\text{rk}(X)=k$",
  "Derivada",       "$\\partial(\\mathbf{a}^\\top\\mathbf{x})/\\partial\\mathbf{x}$", "$\\mathbf{a}$",
  "Derivada",       "$\\partial(\\mathbf{x}^\\top A\\mathbf{x})/\\partial\\mathbf{x}$, $A$ sim.", "$2A\\mathbf{x}$",
  "Derivada",       "$\\partial\\,\\text{SCR}/\\partial\\boldsymbol\\beta$", "$-2X^\\top(\\mathbf{Y}-X\\boldsymbol\\beta)$",
  "OLS",            "$\\hat{\\boldsymbol\\beta}$", "$(X^\\top X)^{-1}X^\\top\\mathbf{Y}$",
  "OLS",            "$\\text{Var}(\\hat{\\boldsymbol\\beta})$", "$\\sigma^2(X^\\top X)^{-1}$",
  "Proyección",     "$H$",                        "$X(X^\\top X)^{-1}X^\\top$, idempotente, $\\text{tr}=k$",
  "Proyección",     "$M = I-H$",                  "Idempotente, $\\text{tr}=n-k$, $M\\mathbf{Y}=\\hat{\\boldsymbol\\varepsilon}$"
) |>
  kable(escape = FALSE, align = "llc") |>
  kable_styling(
    bootstrap_options = c("striped", "hover", "condensed"),
    full_width = FALSE
  ) |>
  pack_rows("Operaciones",            1,  7) |>
  pack_rows("Autovalores / DP",       8, 10) |>
  pack_rows("Derivadas Matriciales", 11, 13) |>
  pack_rows("OLS Matricial",         14, 17) |>
  column_spec(1, bold = TRUE, width = "3cm") |>
  column_spec(3, width = "7cm")
```

---

::: {.callout-tip}
## Cadena lógica: del álgebra a OLS

$$\text{rk}(X) = k
\;\Rightarrow\; X^\top X \succ 0
\;\Rightarrow\; (X^\top X)^{-1} \text{ existe}
\;\Rightarrow\; \hat{\boldsymbol\beta} = (X^\top X)^{-1}X^\top\mathbf{Y}
\;\Rightarrow\; \text{Var}(\hat{\boldsymbol\beta}) = \sigma^2(X^\top X)^{-1} \succeq 0$$
:::

::: {.callout-note}
## Por qué la idempotencia de $H$ importa
$H^2 = H$ implica que proyectar dos veces es lo mismo que proyectar una vez —
$\hat{\mathbf{Y}}$ ya vive en el espacio columna de $X$, así que proyectarlo
de nuevo no lo mueve. Esta propiedad garantiza que
$\text{tr}(H) = \text{tr}(H^2) = \text{tr}(H^\top H) = \|H\|_F^2$,
y también que los $n - k$ grados de libertad residuales son exactamente $\text{tr}(M)$.
:::
