---
title: "Inferencia Estadística"
subtitle: "Estimación, Intervalos de Confianza, Pruebas de Hipótesis y Regresión Lineal"
---

```{r}
#| label: setup
#| include: false

library(ggplot2)
library(dplyr)
library(tidyr)
library(gridExtra)
library(kableExtra)

set.seed(42)

theme_rep <- theme_minimal(base_size = 12) +
  theme(
    panel.grid.minor = element_blank(),
    plot.title       = element_text(face = "bold", size = 13),
    plot.subtitle    = element_text(colour = "grey40"),
    axis.title       = element_text(size = 11),
    legend.position  = "top"
  )
theme_set(theme_rep)

pal <- c("#2E86AB", "#E84855", "#3BB273", "#F18F01", "#7B2D8B", "#5C6BC0")
```

---

# Marco General de la Inferencia Estadística

La **inferencia estadística** utiliza datos de una **muestra** para obtener
conclusiones sobre una **población** desconocida.

```{r}
#| label: fig-marco
#| fig-cap: "Esquema general: población → muestra → inferencia"
#| echo: false
#| fig-width: 10
#| fig-height: 3.2

df_marco <- data.frame(
  x    = c(1, 3.5, 6.2, 8.7),
  y    = c(1.5, 1.5, 1.5, 1.5),
  lab  = c("Población\nf(x; θ) desconocida",
           "Muestra\nX₁,...,Xₙ  i.i.d.",
           "Estadístico\nT(X₁,...,Xₙ)",
           "Inferencia\nsobre θ")
)

ggplot(df_marco) +
  geom_rect(aes(xmin = x - 0.85, xmax = x + 0.85,
                ymin = y - 0.6,  ymax = y + 0.6),
            fill = c("#D6EAF8","#D5F5E3","#FEF9E7","#FDEDEC"),
            colour = pal[c(1,3,4,2)], linewidth = 1.1) +
  geom_text(aes(x = x, y = y, label = lab), size = 3.5, fontface = "bold") +
  annotate("segment", x = 1.85, xend = 2.6,  y = 1.5, yend = 1.5,
           arrow = arrow(length = unit(0.25,"cm")), linewidth = 0.9) +
  annotate("segment", x = 4.35, xend = 5.35, y = 1.5, yend = 1.5,
           arrow = arrow(length = unit(0.25,"cm")), linewidth = 0.9) +
  annotate("segment", x = 7.05, xend = 7.85, y = 1.5, yend = 1.5,
           arrow = arrow(length = unit(0.25,"cm")), linewidth = 0.9) +
  annotate("text", x = 2.225, y = 1.72, label = "extracción", size = 3, colour = "grey40") +
  annotate("text", x = 4.85,  y = 1.72, label = "cálculo",    size = 3, colour = "grey40") +
  annotate("text", x = 7.45,  y = 1.72, label = "decisión",   size = 3, colour = "grey40") +
  xlim(0, 9.7) + ylim(0.6, 2.4) +
  theme_void()
```

**Supuesto fundamental:** $X_1, \ldots, X_n \overset{\text{iid}}{\sim} f(x;\,\theta)$,
donde $\theta \in \Theta$ es el parámetro desconocido de interés.

Un **estadístico** es cualquier función $T = T(X_1,\ldots,X_n)$ que **no depende de $\theta$**.
Su distribución en el muestreo se llama **distribución muestral**.

---

# Estimación Puntual

## Definición de Estimador

Un **estimador** de $\theta$ es un estadístico $\hat\theta = T(X_1,\ldots,X_n)$ que
toma valores en $\Theta$. Una vez observada la muestra, su valor realizado
$\hat\theta(x_1,\ldots,x_n)$ se llama **estimación**.

## Propiedades de los Estimadores

### Sesgo (Bias)

$$\text{Sesgo}(\hat\theta) = B(\hat\theta) = E[\hat\theta] - \theta$$

- **Insesgado:** $B(\hat\theta) = 0$, es decir, $E[\hat\theta] = \theta$
- **Asintóticamente insesgado:** $B(\hat\theta_n) \to 0$ cuando $n \to \infty$

**Ejemplos canónicos:**

| Estimador | Parámetro | $E[\hat\theta]$ | Insesgado |
|-----------|-----------|-----------------|-----------|
| $\bar X = \frac{1}{n}\sum X_i$ | $\mu$ | $\mu$ | ✓ |
| $S^2 = \frac{1}{n-1}\sum(X_i-\bar X)^2$ | $\sigma^2$ | $\sigma^2$ | ✓ |
| $\tilde\sigma^2 = \frac{1}{n}\sum(X_i-\bar X)^2$ | $\sigma^2$ | $\frac{n-1}{n}\sigma^2$ | ✗ (sesgado) |
| $X_{(n)} = \max_i X_i$ | $\beta$ en $U(0,\beta)$ | $\frac{n}{n+1}\beta$ | ✗ |

### Error Cuadrático Medio (ECM)

$$\text{ECM}(\hat\theta) = E\!\left[(\hat\theta - \theta)^2\right]$$

**Descomposición sesgo–varianza:**

$$\text{ECM}(\hat\theta) = \text{Var}(\hat\theta) + \left[B(\hat\theta)\right]^2$$

> Un estimador insesgado minimiza el ECM dentro de su clase si y solo si minimiza la varianza.

### Consistencia

$\hat\theta_n$ es **consistente** si $\hat\theta_n \xrightarrow{P} \theta$ cuando $n \to \infty$:

$$\forall\,\varepsilon > 0:\quad \lim_{n\to\infty} P\!\left(|\hat\theta_n - \theta| > \varepsilon\right) = 0$$

**Condición suficiente:** si $E[\hat\theta_n] \to \theta$ y $\text{Var}(\hat\theta_n) \to 0$,
entonces $\hat\theta_n$ es consistente (por la desigualdad de Chebyshev).

### Eficiencia y Cota de Cramér–Rao

Bajo condiciones de regularidad, la varianza de cualquier estimador insesgado
de $\theta$ satisface:

$$\text{Var}(\hat\theta) \geq \frac{1}{I_n(\theta)}$$

donde $I_n(\theta) = n\,I(\theta)$ es la **información de Fisher** muestral y:

$$I(\theta) = E\!\left[\left(\frac{\partial}{\partial\theta}\log f(X;\theta)\right)^2\right]
= -E\!\left[\frac{\partial^2}{\partial\theta^2}\log f(X;\theta)\right]$$

Un estimador insesgado que alcanza la cota se llama **eficiente** (UMVUE).

**Eficiencia relativa** entre dos estimadores insesgados $\hat\theta_1$, $\hat\theta_2$:

$$e(\hat\theta_1, \hat\theta_2) = \frac{\text{Var}(\hat\theta_2)}{\text{Var}(\hat\theta_1)}$$

Si $e > 1$, el estimador $\hat\theta_1$ es más eficiente.

### Suficiencia

$T(X_1,\ldots,X_n)$ es **suficiente** para $\theta$ si la distribución condicional
de la muestra dado $T = t$ no depende de $\theta$:

$$f(x_1,\ldots,x_n \mid T=t) \text{ no depende de } \theta$$

**Criterio de factorización de Fisher–Neyman:**

$$f(x_1,\ldots,x_n;\theta) = g(T(\mathbf{x}),\theta)\cdot h(\mathbf{x})$$

## Métodos de Estimación

### Método de Momentos (MM)

Se igualan los **momentos poblacionales** con los **momentos muestrales**:

$$\mu'_k(\theta) = E[X^k] \stackrel{!}{=} \hat\mu'_k = \frac{1}{n}\sum_{i=1}^n X_i^k, \qquad k = 1, 2, \ldots, p$$

Se resuelve el sistema para obtener $\hat\theta_{\text{MM}}$.

**Propiedades:** consistente, asintóticamente normal. No siempre eficiente.

### Máxima Verosimilitud (EMV)

Dado el vector de observaciones $\mathbf{x} = (x_1,\ldots,x_n)$, la
**función de verosimilitud** es:

$$L(\theta;\mathbf{x}) = \prod_{i=1}^n f(x_i;\theta)$$

El **estimador de máxima verosimilitud** es:

$$\hat\theta_{\text{MV}} = \operatorname*{argmax}_{\theta \in \Theta}\; L(\theta;\mathbf{x})$$

En la práctica se maximiza la **log-verosimilitud**:

$$\ell(\theta) = \log L(\theta;\mathbf{x}) = \sum_{i=1}^n \log f(x_i;\theta)$$

**Condición de primer orden (ecuación de verosimilitud):**

$$\frac{\partial\,\ell(\theta)}{\partial\theta} = \sum_{i=1}^n \frac{\partial}{\partial\theta}\log f(x_i;\theta) = 0$$

#### Propiedades asintóticas del EMV

Bajo condiciones de regularidad, cuando $n \to \infty$:

| Propiedad | Enunciado |
|-----------|-----------|
| Consistencia | $\hat\theta_{\text{MV}} \xrightarrow{P} \theta_0$ |
| Normalidad asintótica | $\sqrt{n}(\hat\theta_{\text{MV}} - \theta_0) \xrightarrow{d} \mathcal{N}(0,\, I(\theta_0)^{-1})$ |
| Eficiencia asintótica | Alcanza la cota de Cramér–Rao en el límite |
| Invarianza | Si $\hat\theta_{\text{MV}}$ es EMV de $\theta$, entonces $g(\hat\theta_{\text{MV}})$ es EMV de $g(\theta)$ |

#### EMV para la Normal $\mathcal{N}(\mu,\sigma^2)$

$$\hat\mu_{\text{MV}} = \bar X = \frac{1}{n}\sum X_i \qquad \text{(insesgado)}$$

$$\hat\sigma^2_{\text{MV}} = \frac{1}{n}\sum_{i=1}^n(X_i - \bar X)^2 \qquad \text{(sesgado, pero consistente)}$$

```{r}
#| label: fig-verosimilitud
#| fig-cap: "Log-verosimilitud para μ con σ² conocido — la cima es el EMV"
#| fig-width: 9
#| fig-height: 4

n    <- 30
mu0  <- 5
sig  <- 2
x_obs <- rnorm(n, mu0, sig)

mu_grid <- seq(2, 8, length.out = 300)
loglik  <- sapply(mu_grid, function(m)
  sum(dnorm(x_obs, m, sig, log = TRUE)))

emv <- mean(x_obs)

ggplot(data.frame(mu = mu_grid, ll = loglik), aes(mu, ll)) +
  geom_line(colour = pal[1], linewidth = 1.3) +
  geom_vline(xintercept = emv,  colour = pal[2], linetype = "dashed", linewidth = 1) +
  geom_vline(xintercept = mu0,  colour = pal[3], linetype = "dotted", linewidth = 1) +
  annotate("text", x = emv + 0.15, y = min(loglik) + 3,
           label = paste0("EMV = ", round(emv, 2)), colour = pal[2], hjust = 0) +
  annotate("text", x = mu0 - 0.15, y = min(loglik) + 3,
           label = paste0("μ verdadero = ", mu0), colour = pal[3], hjust = 1) +
  labs(title = "Log-verosimilitud  ℓ(μ)",
       subtitle = paste0("n = ", n, ",  σ = ", sig, "  conocido"),
       x = "μ", y = "ℓ(μ)")
```

---

# Intervalos de Confianza

## Definición

Un **intervalo de confianza** (IC) al nivel $1-\alpha$ para $\theta$ es un par de
estadísticos $(L_n, U_n)$ tal que:

$$P\!\left(L_n \leq \theta \leq U_n\right) \geq 1 - \alpha, \qquad \forall\,\theta \in \Theta$$

::: {.callout-important}
## Interpretación frecuentista correcta
El intervalo **no** tiene probabilidad $1-\alpha$ de contener $\theta$ una vez observado —
$\theta$ es fijo y el IC es o no lo contiene. La interpretación correcta es:
si repitiéramos el experimento muchas veces, el **$(1-\alpha)\times 100\%$** de los intervalos
construidos contendría el verdadero $\theta$.
:::

## Método Pivotal

Un **pivote** es una función $Q = Q(X_1,\ldots,X_n;\theta)$ cuya distribución
**no depende de $\theta$**. Si se conocen los cuantiles $q_{\alpha/2}$ y $q_{1-\alpha/2}$ de $Q$:

$$P\!\left(q_{\alpha/2} \leq Q \leq q_{1-\alpha/2}\right) = 1 - \alpha$$

se despeja $\theta$ para obtener el IC.

## Intervalos Clásicos para la Normal

Sea $X_1,\ldots,X_n \overset{\text{iid}}{\sim} \mathcal{N}(\mu,\sigma^2)$.

### IC para $\mu$ con $\sigma^2$ conocido

Pivote: $\quad Z = \dfrac{\bar X - \mu}{\sigma/\sqrt{n}} \sim \mathcal{N}(0,1)$

$$\text{IC}_{1-\alpha}(\mu) = \left(\bar X - z_{\alpha/2}\,\frac{\sigma}{\sqrt{n}},\;\;
\bar X + z_{\alpha/2}\,\frac{\sigma}{\sqrt{n}}\right)$$

donde $z_{\alpha/2} = \Phi^{-1}(1-\alpha/2)$.

**Longitud del IC:** $\quad \ell = 2\,z_{\alpha/2}\,\dfrac{\sigma}{\sqrt{n}}$

### IC para $\mu$ con $\sigma^2$ desconocido

Pivote: $\quad T = \dfrac{\bar X - \mu}{S/\sqrt{n}} \sim t_{n-1}$

$$\text{IC}_{1-\alpha}(\mu) = \left(\bar X - t_{n-1,\,\alpha/2}\,\frac{S}{\sqrt{n}},\;\;
\bar X + t_{n-1,\,\alpha/2}\,\frac{S}{\sqrt{n}}\right)$$

### IC para $\sigma^2$

Pivote: $\quad \chi^2 = \dfrac{(n-1)S^2}{\sigma^2} \sim \chi^2_{n-1}$

$$\text{IC}_{1-\alpha}(\sigma^2) = \left(\frac{(n-1)S^2}{\chi^2_{n-1,\,\alpha/2}},\;\;
\frac{(n-1)S^2}{\chi^2_{n-1,\,1-\alpha/2}}\right)$$

> Este IC **no** es simétrico (porque $\chi^2$ no lo es).

### IC para la diferencia de medias

**Varianzas conocidas:**

$$\text{IC}_{1-\alpha}(\mu_1-\mu_2) = (\bar X_1 - \bar X_2) \pm z_{\alpha/2}
\sqrt{\frac{\sigma_1^2}{n_1}+\frac{\sigma_2^2}{n_2}}$$

**Varianzas desconocidas iguales** ($\sigma_1^2 = \sigma_2^2 = \sigma^2$):

$$S_p^2 = \frac{(n_1-1)S_1^2 + (n_2-1)S_2^2}{n_1+n_2-2} \quad \text{(varianza combinada)}$$

$$\text{IC}_{1-\alpha}(\mu_1-\mu_2) = (\bar X_1 - \bar X_2) \pm
t_{n_1+n_2-2,\,\alpha/2}\;S_p\sqrt{\frac{1}{n_1}+\frac{1}{n_2}}$$

## Tamaño de Muestra

Fijado un margen de error $e$ y nivel $1-\alpha$, para estimar $\mu$ con $\sigma$ conocido:

$$n \geq \left(\frac{z_{\alpha/2}\,\sigma}{e}\right)^2$$

## Relación IC – Longitud – Confianza

```{r}
#| label: fig-ic-cobertura
#| fig-cap: "Simulación de 50 intervalos de confianza al 95% para μ = 0"
#| fig-width: 9
#| fig-height: 5.5

n_sim <- 50; n_obs <- 25; mu_true <- 0; sig_ic <- 1; alpha_ic <- 0.05
z_a2 <- qnorm(1 - alpha_ic / 2)

set.seed(7)
sims <- replicate(n_sim, {
  xs  <- rnorm(n_obs, mu_true, sig_ic)
  xb  <- mean(xs)
  m   <- z_a2 * sig_ic / sqrt(n_obs)
  c(xb - m, xb + m)
})

df_ic <- data.frame(
  id   = 1:n_sim,
  lo   = sims[1,],
  hi   = sims[2,],
  xbar = colMeans(sims)
) |>
  mutate(cubre = lo <= mu_true & mu_true <= hi,
         color = ifelse(cubre, pal[1], pal[2]))

ggplot(df_ic, aes(y = id)) +
  geom_segment(aes(x = lo, xend = hi, yend = id, colour = color), linewidth = 0.8) +
  geom_point(aes(x = xbar, colour = color), size = 1.8) +
  geom_vline(xintercept = mu_true, linetype = "dashed", linewidth = 0.8, colour = "grey30") +
  scale_colour_identity(
    guide  = guide_legend(title = NULL),
    breaks = c(pal[1], pal[2]),
    labels = c("Contiene mu", "No contiene mu")) +
  annotate("text", x = mu_true + 0.05, y = n_sim + 1.5,
           label = "μ = 0", hjust = 0, size = 3.5) +
  labs(title = paste0("Simulación de ", n_sim, " IC al 95%"),
       subtitle = paste0(sum(df_ic$cubre), " de ", n_sim,
                         " intervalos contienen μ"),
       x = "Valor", y = "Simulación #")
```

---

# Pruebas de Hipótesis

## Formulación del Problema

Una **prueba de hipótesis** decide entre dos hipótesis sobre $\theta$:

$$H_0: \theta \in \Theta_0 \qquad \text{vs} \qquad H_1: \theta \in \Theta_1,
\qquad \Theta_0 \cap \Theta_1 = \emptyset$$

| Nombre | Forma | Ejemplo |
|--------|-------|---------|
| Simple | Un único valor | $H_0: \theta = \theta_0$ |
| Compuesta bilateral | $H_0: \theta = \theta_0$ vs $H_1: \theta \neq \theta_0$ | |
| Compuesta unilateral derecha | $H_0: \theta \leq \theta_0$ vs $H_1: \theta > \theta_0$ | |
| Compuesta unilateral izquierda | $H_0: \theta \geq \theta_0$ vs $H_1: \theta < \theta_0$ | |

## Tipos de Error

| | $H_0$ verdadera | $H_0$ falsa |
|--|-----------------|------------|
| **No rechazar $H_0$** | Decisión correcta ($1-\alpha$) | Error tipo II ($\beta$) |
| **Rechazar $H_0$** | Error tipo I ($\alpha$) | Decisión correcta ($1-\beta$) |

$$\alpha = P(\text{rechazar } H_0 \mid H_0 \text{ verdadera}) \quad \text{(nivel de significancia)}$$
$$\beta = P(\text{no rechazar } H_0 \mid H_1 \text{ verdadera}) \quad \text{(probabilidad de error tipo II)}$$
$$1 - \beta = \text{Potencia de la prueba}$$

::: {.callout-note}
## Dilema $\alpha$–$\beta$
Para tamaño de muestra fijo, reducir $\alpha$ aumenta $\beta$ y viceversa.
La única forma de reducir ambos simultáneamente es **aumentar $n$**.
:::

## Función de Potencia

$$\pi(\theta) = P(\text{rechazar } H_0 \mid \theta) = \begin{cases}
\alpha & \text{si } \theta \in \Theta_0 \\
1-\beta(\theta) & \text{si } \theta \in \Theta_1
\end{cases}$$

Una prueba ideal tiene $\pi(\theta) \approx 0$ para $\theta \in \Theta_0$ y
$\pi(\theta) \approx 1$ para $\theta \in \Theta_1$.

```{r}
#| label: fig-potencia
#| fig-cap: "Función de potencia para prueba bilateral de μ con distintos n"
#| fig-width: 9
#| fig-height: 4.5

mu_grid_p <- seq(-3, 3, length.out = 300)
sig_p <- 1; mu0_p <- 0; alpha_p <- 0.05

potencia <- function(mu, n, mu0 = 0, sig = 1, alpha = 0.05) {
  z_crit <- qnorm(1 - alpha / 2)
  se     <- sig / sqrt(n)
  # P(rechazar H0) = P(Z < -z_c | μ) + P(Z > z_c | μ)
  pnorm(-z_crit, mean = (mu - mu0)/se) +
  pnorm( z_crit, mean = (mu - mu0)/se, lower.tail = FALSE)
}

df_pot <- expand.grid(mu = mu_grid_p, n = c(10, 25, 50, 100)) |>
  mutate(pot = mapply(potencia, mu, n),
         n   = factor(paste0("n = ", n), levels = paste0("n = ", c(10,25,50,100))))

ggplot(df_pot, aes(mu, pot, colour = n)) +
  geom_line(linewidth = 1.1) +
  geom_hline(yintercept = alpha_p, linetype = "dashed", colour = "grey40") +
  geom_vline(xintercept = 0,       linetype = "dotted", colour = "grey40") +
  scale_colour_manual(values = pal[1:4], name = NULL) +
  annotate("text", x = 2.5, y = alpha_p + 0.03,
           label = paste0("α = ", alpha_p), colour = "grey30", size = 3.5) +
  labs(title = "Función de potencia — prueba bilateral H₀: μ = 0",
       x = "μ (valor verdadero)", y = "π(μ) = P(rechazar H₀)")
```

## Estadístico de Prueba y Región de Rechazo

El procedimiento general:

1. Elegir estadístico $T = T(X_1,\ldots,X_n)$ cuya distribución bajo $H_0$ sea conocida
2. Fijar $\alpha$ y determinar la **región crítica** $C_\alpha$ tal que $P(T \in C_\alpha \mid H_0) = \alpha$
3. Si $T_{\text{obs}} \in C_\alpha$: rechazar $H_0$

## Pruebas Clásicas para la Normal

### Prueba $Z$ (σ conocido)

$$H_0: \mu = \mu_0 \qquad Z = \frac{\bar X - \mu_0}{\sigma/\sqrt{n}} \sim \mathcal{N}(0,1)$$

| Hipótesis alternativa | Región de rechazo |
|-----------------------|-------------------|
| $H_1: \mu \neq \mu_0$ | $|Z| > z_{\alpha/2}$ |
| $H_1: \mu > \mu_0$ | $Z > z_\alpha$ |
| $H_1: \mu < \mu_0$ | $Z < -z_\alpha$ |

### Prueba $t$ de una muestra (σ desconocido)

$$H_0: \mu = \mu_0 \qquad T = \frac{\bar X - \mu_0}{S/\sqrt{n}} \sim t_{n-1}$$

Regiones de rechazo análogas a la prueba $Z$ pero usando cuantiles $t_{n-1,\alpha}$.

### Prueba $t$ de dos muestras independientes

$$H_0: \mu_1 = \mu_2 \qquad T = \frac{\bar X_1 - \bar X_2}{S_p\sqrt{1/n_1+1/n_2}} \sim t_{n_1+n_2-2}$$

(asumiendo $\sigma_1^2 = \sigma_2^2$; si no, se usa la aproximación de Welch).

### Prueba $\chi^2$ para la varianza

$$H_0: \sigma^2 = \sigma_0^2 \qquad \chi^2 = \frac{(n-1)S^2}{\sigma_0^2} \sim \chi^2_{n-1}$$

### Prueba $F$ para igualdad de varianzas

$$H_0: \sigma_1^2 = \sigma_2^2 \qquad F = \frac{S_1^2}{S_2^2} \sim F_{n_1-1,\,n_2-1}$$

## El $p$-valor

$$p\text{-valor} = P(|T| \geq |T_{\text{obs}}| \mid H_0)$$

Mide la evidencia **en contra** de $H_0$: la probabilidad de observar un resultado
al menos tan extremo como el obtenido, si $H_0$ fuera cierta.

| $p$-valor | Interpretación convencional |
|-----------|-----------------------------|
| $> 0.10$ | Sin evidencia contra $H_0$ |
| $0.05 - 0.10$ | Evidencia débil |
| $0.01 - 0.05$ | Evidencia moderada |
| $< 0.01$ | Evidencia fuerte |
| $< 0.001$ | Evidencia muy fuerte |

::: {.callout-warning}
## El $p$-valor no es $P(H_0 \text{ verdadera})$
Un $p$-valor pequeño indica que los datos son improbables bajo $H_0$, pero **no** cuantifica
la probabilidad de que $H_0$ sea falsa. Tampoco mide la magnitud del efecto.
:::

```{r}
#| label: fig-pvalor
#| fig-cap: "Región de rechazo y p-valor para prueba bilateral y unilateral"
#| fig-width: 11
#| fig-height: 4.5

x_seq <- seq(-4, 4, length.out = 500)
df_z  <- data.frame(x = x_seq, y = dnorm(x_seq))
t_obs <- 2.1; z_c <- qnorm(0.975)

shade <- function(lo, hi) {
  sub <- df_z |> filter(x >= lo, x <= hi)
  geom_area(data = sub, aes(x = x, y = y), fill = pal[2], alpha = 0.4, inherit.aes = FALSE)
}

p_bil <- ggplot(df_z, aes(x, y)) +
  geom_line(linewidth = 1) +
  shade(-4, -z_c) + shade(z_c, 4) +
  geom_vline(xintercept = c(-t_obs, t_obs), colour = pal[2], linetype = "dashed") +
  geom_vline(xintercept = 0, colour = "grey50", linetype = "dotted") +
  annotate("text", x =  3.1, y = 0.08, label = "α/2", colour = pal[2], size = 4) +
  annotate("text", x = -3.1, y = 0.08, label = "α/2", colour = pal[2], size = 4) +
  annotate("text", x =  t_obs, y = 0.25,
           label = paste0("T = ", t_obs), colour = pal[2], hjust = -0.1, size = 3.5) +
  labs(title = "Prueba bilateral  H₁: μ ≠ μ₀",
       subtitle = paste0("p-valor = ", round(2*pnorm(-t_obs), 3)),
       x = "Z", y = "f(z)")

p_uni <- ggplot(df_z, aes(x, y)) +
  geom_line(linewidth = 1) +
  shade(z_c, 4) +
  geom_vline(xintercept = t_obs, colour = pal[2], linetype = "dashed") +
  geom_vline(xintercept = 0, colour = "grey50", linetype = "dotted") +
  annotate("text", x = 3.1, y = 0.08, label = "α", colour = pal[2], size = 4) +
  annotate("text", x = t_obs, y = 0.25,
           label = paste0("T = ", t_obs), colour = pal[2], hjust = -0.1, size = 3.5) +
  labs(title = "Prueba unilateral derecha  H₁: μ > μ₀",
       subtitle = paste0("p-valor = ", round(pnorm(-t_obs), 3)),
       x = "Z", y = "f(z)")

grid.arrange(p_bil, p_uni, ncol = 2)
```

## Relación entre IC y Pruebas de Hipótesis

Existe una dualidad exacta:

> Rechazar $H_0: \theta = \theta_0$ al nivel $\alpha$
> $\;\iff\;$ $\theta_0 \notin \text{IC}_{1-\alpha}(\theta)$

Para una prueba bilateral, el IC al $1-\alpha$ y la prueba al nivel $\alpha$ son
**equivalentes** y llevan siempre a la misma decisión.

## Lema de Neyman–Pearson

Para contrastar $H_0: \theta = \theta_0$ vs $H_1: \theta = \theta_1$
(hipótesis simples), la prueba más potente de nivel $\alpha$ es la
**prueba de razón de verosimilitud:**

$$\Lambda(\mathbf{x}) = \frac{L(\theta_1;\mathbf{x})}{L(\theta_0;\mathbf{x})} > k_\alpha$$

donde $k_\alpha$ se determina por $P(\Lambda > k_\alpha \mid H_0) = \alpha$.

## Prueba de Razón de Verosimilitud (PRV)

Para hipótesis compuestas, el estadístico generalizado es:

$$\Lambda(\mathbf{x}) = \frac{\sup_{\theta \in \Theta_0} L(\theta;\mathbf{x})}
{\sup_{\theta \in \Theta} L(\theta;\mathbf{x})}
= \frac{L(\hat\theta_0)}{L(\hat\theta_{\text{MV}})} \in [0,1]$$

**Teorema de Wilks:** bajo $H_0$ y condiciones de regularidad,

$$-2\log\Lambda(\mathbf{X}) \xrightarrow{d} \chi^2_r \quad (n \to \infty)$$

donde $r = \dim(\Theta) - \dim(\Theta_0)$ es el número de restricciones.

---

# Regresión Lineal Simple y OLS

## El Modelo

$$Y_i = \beta_0 + \beta_1 X_i + \varepsilon_i, \qquad i = 1, \ldots, n$$

**Supuestos clásicos (Gauss–Markov + normalidad):**

| # | Supuesto | Notación |
|---|----------|----------|
| A1 | Linealidad | $E[Y \mid X] = \beta_0 + \beta_1 X$ |
| A2 | Exogeneidad estricta | $E[\varepsilon_i \mid X_1,\ldots,X_n] = 0$ |
| A3 | Homocedasticidad | $\text{Var}(\varepsilon_i \mid X) = \sigma^2 < \infty$ |
| A4 | No autocorrelación | $\text{Cov}(\varepsilon_i,\varepsilon_j) = 0,\; i \neq j$ |
| A5 | Normalidad | $\varepsilon_i \mid X \sim \mathcal{N}(0,\sigma^2)$ |

Con A1–A4 aplica el **teorema de Gauss–Markov**; con A5 se obtienen
distribuciones exactas para los estadísticos de prueba.

## Estimador OLS

Se minimizan los residuos cuadráticos:

$$(\hat\beta_0, \hat\beta_1) = \operatorname*{argmin}_{\beta_0,\beta_1}
\sum_{i=1}^n (Y_i - \beta_0 - \beta_1 X_i)^2 = \operatorname*{argmin} \text{SCR}(\beta)$$

**Fórmulas cerradas:**

$$\hat\beta_1 = \frac{\sum_{i=1}^n (X_i - \bar X)(Y_i - \bar Y)}
{\sum_{i=1}^n (X_i - \bar X)^2}
= \frac{S_{XY}}{S_{XX}}
= \frac{\widehat{\text{Cov}}(X,Y)}{\widehat{\text{Var}}(X)}$$

$$\hat\beta_0 = \bar Y - \hat\beta_1\,\bar X$$

**Notación compacta:** definiendo
$S_{XX} = \sum(X_i-\bar X)^2$,
$S_{YY} = \sum(Y_i-\bar Y)^2$,
$S_{XY} = \sum(X_i-\bar X)(Y_i-\bar Y)$:

$$\hat\beta_1 = \frac{S_{XY}}{S_{XX}}, \qquad
\hat r = \frac{S_{XY}}{\sqrt{S_{XX}\,S_{YY}}} = \hat\rho_{XY}$$

## Propiedades de los Estimadores OLS

Bajo A1–A4 (**Teorema de Gauss–Markov**):

$$E[\hat\beta_j] = \beta_j \qquad \text{(insesgado)}$$

$$\text{Var}(\hat\beta_1) = \frac{\sigma^2}{S_{XX}}, \qquad
\text{Var}(\hat\beta_0) = \sigma^2\left(\frac{1}{n} + \frac{\bar X^2}{S_{XX}}\right)$$

$$\text{Cov}(\hat\beta_0, \hat\beta_1) = -\frac{\sigma^2\,\bar X}{S_{XX}}$$

> $\hat\beta_0$ y $\hat\beta_1$ son los **mejores estimadores lineales insesgados** (MELI/BLUE):
> tienen la varianza mínima dentro de la clase de estimadores lineales e insesgados.

**Estimador de $\sigma^2$:**

$$\hat\sigma^2 = S^2_e = \frac{\text{SCR}}{n-2} = \frac{\sum_{i=1}^n \hat\varepsilon_i^2}{n-2}$$

donde $\hat\varepsilon_i = Y_i - \hat Y_i$ son los residuos. Se divide por $n-2$
porque se estiman 2 parámetros ($\beta_0$ y $\beta_1$).

Bajo A5: $\quad \dfrac{(n-2)S_e^2}{\sigma^2} \sim \chi^2_{n-2}$

## Distribución de los Estimadores bajo Normalidad

Bajo A1–A5:

$$\hat\beta_1 \sim \mathcal{N}\!\left(\beta_1,\; \frac{\sigma^2}{S_{XX}}\right)$$

$$\hat\beta_0 \sim \mathcal{N}\!\left(\beta_0,\; \sigma^2\left(\frac{1}{n}+\frac{\bar X^2}{S_{XX}}\right)\right)$$

Estadísticos de prueba (con $\sigma^2$ estimado):

$$T_j = \frac{\hat\beta_j - \beta_j^0}{\text{se}(\hat\beta_j)} \sim t_{n-2}$$

donde $\text{se}(\hat\beta_1) = \hat\sigma / \sqrt{S_{XX}}$.

## Descomposición de la Varianza (ANOVA de Regresión)

$$\underbrace{\sum_{i=1}^n (Y_i-\bar Y)^2}_{\text{SCT}} =
\underbrace{\sum_{i=1}^n (\hat Y_i - \bar Y)^2}_{\text{SCR}_{\text{reg}}} +
\underbrace{\sum_{i=1}^n (Y_i-\hat Y_i)^2}_{\text{SCR}_{\text{res}}}$$

| Fuente | SC | gl | CM | $F$ |
|--------|----|----|-----|-----|
| Regresión | $\text{SCR}_{\text{reg}}$ | $1$ | $\text{CM}_{\text{reg}}$ | $\text{CM}_{\text{reg}}/\hat\sigma^2$ |
| Residual | $\text{SCR}_{\text{res}}$ | $n-2$ | $\hat\sigma^2$ | |
| Total | $\text{SCT}$ | $n-1$ | | |

## Coeficiente de Determinación $R^2$

$$R^2 = \frac{\text{SCR}_{\text{reg}}}{\text{SCT}} = 1 - \frac{\text{SCR}_{\text{res}}}{\text{SCT}} \in [0,1]$$

**Propiedades:**

| Propiedad | Enunciado |
|-----------|-----------|
| Interpretación | Proporción de variabilidad de $Y$ explicada por $X$ |
| Relación con $\hat r$ | $R^2 = \hat\rho_{XY}^2$ (solo en regresión simple) |
| No mide causalidad | Un $R^2$ alto no implica que $X$ cause $Y$ |
| Sensible a $n$ y $k$ | Aumenta artificialmente con más regresores |

## Intervalos de Confianza en Regresión

**IC para $\beta_1$:**

$$\text{IC}_{1-\alpha}(\beta_1) = \hat\beta_1 \pm t_{n-2,\,\alpha/2}\,\frac{\hat\sigma}{\sqrt{S_{XX}}}$$

**IC para la respuesta media** $E[Y \mid X = x^*]$:

$$\hat Y^* \pm t_{n-2,\,\alpha/2}\;\hat\sigma\sqrt{\frac{1}{n} + \frac{(x^*-\bar X)^2}{S_{XX}}}$$

**Intervalo de predicción** para una nueva observación $Y^*$:

$$\hat Y^* \pm t_{n-2,\,\alpha/2}\;\hat\sigma\sqrt{1 + \frac{1}{n} + \frac{(x^*-\bar X)^2}{S_{XX}}}$$

> El intervalo de predicción es **siempre más ancho** que el IC de la media porque
> incorpora tanto la incertidumbre en $E[Y\mid X]$ como la variabilidad individual de $Y$.

```{r}
#| label: fig-regresion
#| fig-cap: "OLS: recta ajustada, banda de confianza para la media e intervalo de predicción"
#| fig-width: 10
#| fig-height: 5

set.seed(21)
n_r   <- 60
x_r   <- rnorm(n_r, 10, 3)
y_r   <- 2 + 1.5 * x_r + rnorm(n_r, 0, 3)
df_r  <- data.frame(x = x_r, y = y_r)
fit_r <- lm(y ~ x, data = df_r)

x_pred <- seq(min(x_r) - 0.5, max(x_r) + 0.5, length.out = 200)
ci_m   <- predict(fit_r, newdata = data.frame(x = x_pred),
                  interval = "confidence", level = 0.95)
ci_p   <- predict(fit_r, newdata = data.frame(x = x_pred),
                  interval = "prediction", level = 0.95)

df_band <- data.frame(
  x    = x_pred,
  fit  = ci_m[,"fit"],
  ci_lo = ci_m[,"lwr"], ci_hi = ci_m[,"upr"],
  pi_lo = ci_p[,"lwr"], pi_hi = ci_p[,"upr"]
)

ggplot() +
  geom_ribbon(data = df_band, aes(x, ymin = pi_lo, ymax = pi_hi),
              fill = pal[4], alpha = 0.18) +
  geom_ribbon(data = df_band, aes(x, ymin = ci_lo, ymax = ci_hi),
              fill = pal[1], alpha = 0.30) +
  geom_line(data = df_band, aes(x, fit), colour = pal[1], linewidth = 1.3) +
  geom_point(data = df_r, aes(x, y), alpha = 0.55, size = 2, colour = "grey30") +
  annotate("text", x = max(x_r) - 1, y = min(y_r) + 1.5,
           label = paste0("R² = ", round(summary(fit_r)$r.squared, 3)),
           size = 4, colour = pal[1], fontface = "bold") +
  labs(
    title    = "Regresión lineal simple — OLS",
    subtitle = "Azul: IC 95% para E[Y|X]   |   Naranja: IP 95% para Y*",
    x = "X", y = "Y"
  )
```

## Verificación de Supuestos

```{r}
#| label: fig-supuestos
#| fig-cap: "Gráficos de diagnóstico de supuestos OLS"
#| fig-width: 11
#| fig-height: 9

df_diag <- data.frame(
  fitted    = fitted(fit_r),
  residuals = residuals(fit_r),
  std_res   = rstandard(fit_r),
  obs       = seq_len(n_r)
)

# 1. Residuos vs Ajustados (homocedasticidad / linealidad)
p_rv <- ggplot(df_diag, aes(fitted, residuals)) +
  geom_point(alpha = 0.6, colour = pal[1]) +
  geom_hline(yintercept = 0, linetype = "dashed") +
  geom_smooth(se = FALSE, colour = pal[2], linewidth = 0.8, method = "loess") +
  labs(title = "Residuos vs Valores Ajustados",
       subtitle = "Homocedasticidad y linealidad",
       x = expression(hat(Y)), y = expression(hat(epsilon)))

# 2. QQ-plot (normalidad)
p_qq <- ggplot(df_diag, aes(sample = std_res)) +
  stat_qq(colour = pal[1], alpha = 0.7) +
  stat_qq_line(colour = pal[2], linewidth = 1) +
  labs(title = "Q-Q Normal de residuos estandarizados",
       subtitle = "Normalidad de errores",
       x = "Cuantiles teóricos", y = "Cuantiles muestrales")

# 3. Scale-Location (homocedasticidad)
p_sl <- ggplot(df_diag, aes(fitted, sqrt(abs(std_res)))) +
  geom_point(alpha = 0.6, colour = pal[3]) +
  geom_smooth(se = FALSE, colour = pal[2], linewidth = 0.8, method = "loess") +
  labs(title = "Scale-Location",
       subtitle = "Raíz de |residuos estandarizados| vs ajustados",
       x = expression(hat(Y)), y = expression(sqrt("|"~hat(epsilon)[std]~"|")))

# 4. Residuos vs Índice (autocorrelación)
p_idx <- ggplot(df_diag, aes(obs, residuals)) +
  geom_point(alpha = 0.6, colour = pal[5]) +
  geom_hline(yintercept = 0, linetype = "dashed") +
  geom_line(alpha = 0.3, colour = pal[5]) +
  labs(title = "Residuos vs Índice de Observación",
       subtitle = "Detección de autocorrelación",
       x = "Índice", y = expression(hat(epsilon)))

grid.arrange(p_rv, p_qq, p_sl, p_idx, ncol = 2)
```

| Gráfico | Supuesto verificado | Señal de problema |
|---------|--------------------|--------------------|
| Residuos vs Ajustados | Linealidad + homocedasticidad | Patrón sistemático o embudo |
| Q-Q Normal | Normalidad de $\varepsilon$ | Desviaciones en las colas |
| Scale-Location | Homocedasticidad | Tendencia creciente |
| Residuos vs Índice | No autocorrelación | Patrón temporal o cíclico |

---

# Resumen General

```{r}
#| label: tbl-resumen-final
#| echo: false

tibble::tribble(
  ~"Tema", ~"Concepto", ~"Resultado clave",
  "Estimación", "Insesgadez",      "$E[\\hat\\theta] = \\theta$",
  "Estimación", "ECM",             "$\\text{ECM} = \\text{Var} + \\text{Sesgo}^2$",
  "Estimación", "Consistencia",    "$\\hat\\theta_n \\xrightarrow{P} \\theta$",
  "Estimación", "Cota C-R",        "$\\text{Var}(\\hat\\theta) \\geq 1/I_n(\\theta)$",
  "Estimación", "EMV invarianza",  "$g(\\hat\\theta_{\\text{MV}})$ es EMV de $g(\\theta)$",
  "IC",  "Pivote normal",    "$Z = (\\bar X - \\mu)/(\\sigma/\\sqrt{n}) \\sim \\mathcal{N}(0,1)$",
  "IC",  "Pivote t",         "$T = (\\bar X - \\mu)/(S/\\sqrt{n}) \\sim t_{n-1}$",
  "IC",  "Pivote chi²",      "$\\chi^2 = (n-1)S^2/\\sigma^2 \\sim \\chi^2_{n-1}$",
  "IC",  "Tamaño muestral",  "$n \\geq (z_{\\alpha/2}\\,\\sigma/e)^2$",
  "Hipótesis", "Error tipo I",     "$\\alpha = P(\\text{rechazar}\\,H_0 \\mid H_0)$",
  "Hipótesis", "Error tipo II",    "$\\beta = P(\\text{no rechazar}\\,H_0 \\mid H_1)$",
  "Hipótesis", "Potencia",         "$1 - \\beta = P(\\text{rechazar}\\,H_0 \\mid H_1)$",
  "Hipótesis", "Wilks",            "$-2\\log\\Lambda \\xrightarrow{d} \\chi^2_r$",
  "OLS",  "Estimador $\\hat\\beta_1$", "$S_{XY}/S_{XX}$",
  "OLS",  "Gauss-Markov",    "OLS es MELI (BLUE) bajo A1–A4",
  "OLS",  "Varianza $\\hat\\beta_1$", "$\\sigma^2/S_{XX}$",
  "OLS",  "$R^2$",           "$1 - \\text{SCR}_{\\text{res}}/\\text{SCT} \\in [0,1]$",
  "OLS",  "Estadístico $t$", "$T_j = \\hat\\beta_j/\\text{se}(\\hat\\beta_j) \\sim t_{n-2}$"
) |>
  kable(escape = FALSE, align = "llc") |>
  kable_styling(
    bootstrap_options = c("striped", "hover", "condensed"),
    full_width = FALSE
  ) |>
  pack_rows("Estimación Puntual", 1,  5) |>
  pack_rows("Intervalos de Confianza", 6, 9) |>
  pack_rows("Pruebas de Hipótesis", 10, 13) |>
  pack_rows("Regresión OLS", 14, 18) |>
  column_spec(1, bold = TRUE, width = "3cm") |>
  column_spec(3, width = "7cm")
```

---

::: {.callout-tip}
## Cadena lógica de la inferencia clásica
$$\text{Muestra i.i.d.} \;\xrightarrow{\text{estadístico}}\;
T \;\xrightarrow{\text{dist. muestral}}\;
\mathcal{N},\,t,\,\chi^2,\,F \;\xrightarrow{\text{cuantiles}}\;
\text{IC / región crítica} \;\xrightarrow{\text{decisión}}\;
\text{Inferencia sobre } \theta$$
:::

::: {.callout-note}
## Supuestos en regresión: consecuencias de las violaciones
| Violación | Consecuencia |
|-----------|-------------|
| Omisión de variable relevante | Sesgo en $\hat\beta$ (OLS no insesgado) |
| Heterocedasticidad | OLS insesgado pero ineficiente; errores estándar incorrectos |
| Autocorrelación | Igual que heterocedasticidad |
| No normalidad | IC y pruebas solo aproximados (válidos asintóticamente) |
| Endogeneidad ($E[\varepsilon\mid X]\neq 0$) | Sesgo e inconsistencia (usar IV/2SLS) |
:::
